【裁判字號】    91,上更(二),324
【裁判日期】    920516
【裁判案由】    貪污治罪條例
【裁判全文】
臺灣高等法院刑事判決                        九十一年度上更(二)字第三二四號
    上  訴  人
    即  被  告  戊○○
    選任辯護人  羅明通律師
                王子文律師
    上  訴  人
    即  被  告  己○○
    上  訴  人
    即  被  告  癸○○
    右  二  人
    共      同
    選任辯護人  范宗熙律師
    上  訴  人
    即  被  告  壬○○
    右  一  人
    選任辯護人  王東山律師
                許文生律師
                高進發律師
右上訴人因貪污治罪條例案件，不服臺灣桃園地方法院八十五年度訴字第三九四號，
中華民國八十六年十二月十六日第一審判決（起訴案號：臺灣桃園地方法院檢察署八
十四年度偵字第七五四○號、七六八七號、七七一三號、七七六一號、九五一八號）
，提起上訴，本院前審判決後，被告不服，經最高法院撤銷發回，本院更為判決如左
：
    主  文
原判決關於戊○○、己○○、癸○○共同連續對於依據法令從事公務之人員，關於違
背職務之行為，交付賄賂併定執刑行部分及壬○○部分，均撤銷。
戊○○共同連續對於依據法令從事公務之人員，關於違背職務之行為，交付賄賂，處
有期徒刑壹年，褫奪公權壹年。
己○○、癸○○共同連續對於依據法令從事公務之人員，關於違背職務之行為，交付
賄賂，各處有期徒刑拾月，褫奪公權壹年。
壬○○連續依據法令從事公務之人員，對於違背職務之行為，收受賄賂，處有期徒刑
陸年，褫奪公權肆年。如附表一所示所得財物賄款及附表二所示禮盒應予追繳沒收，
如全部或一部無法追繳時，就賄款部分應以其財產抵償之，就禮盒部分應追徵其價額
。
    事  實
一、戊○○與己○○及癸○○三人均未具合法中醫師資格，於民國（下同）八十三年
    十月間合夥在桃園縣中壢市○○路三一三號開設「正生中醫診所」，並租用具有
    合法中醫師資格之蕭錦勝（已於八十三年七月三十日死亡）之醫師執照為掩飾。
    渠等三人明知涂楊鉗、杜益順二人均未具合法中醫師資格，竟與涂楊鉗、杜益順
    共同基於概括犯意之聯絡，先於八十三年十一月間起僱用涂楊鉗（曾於七十年間
    因違反醫師法案件，經臺灣台北地方法院判處有期徒刑六月執行完畢；嗣再犯本
    件共同違反醫師法部分，經原審判處有期徒刑一年二月，並經本院於八十七年八
    月十九日，以八十七年度上訴字第一六一一號判決上訴駁回確定）；嗣於八十四
    年七月六日起，以月薪新台幣（下同）五萬元僱用杜益順（涉犯本件共同違反醫
    師法部分，業經本院於八十八年二月十九日，以八十六年度上訴字第一五一五號
    判處有期徒刑一年二月確定）在該「正生中醫診所」內為病患看診執行醫療業務
    ，戊○○與己○○及癸○○三人並就診所收入所得分取紅利（戊○○於七十九年
    間曾犯有侵占罪，於八十年六月二十八日經本院判處有期徒刑七月，緩刑三年確
    定；戊○○與己○○及癸○○三人所犯本件共同違反醫師法部分，分別經原審判
    處有期徒刑一年六月、一年四月、一年四月；並經本院於八十七年八月十九日，
    以八十七年度上訴字第一六一一號判決上訴駁回確定；嗣經入監執行，分別於九
    十年四月十六日、九十年二月十五日、九十年三月三日執行完畢）。
二、壬○○係桃園縣衛生局第三課課長，負責轄區內各醫療院所不實醫療廣告及密醫
    之查緝，為依據法令從事公務之人員，其明知戊○○、己○○、癸○○所合夥開
    三年十一月間起）、杜益順（自八十四年七月六日起）為病患診察，擅自執行醫
    療業務。而戊○○為免「正生中醫診所」遭查緝取締，乃與己○○、癸○○基於
    共同行賄之概括犯意聯絡，自八十四年一月（二十日）起至八十四年七月（十八
    日）止，連續每月由己○○以信封袋裝置一萬元賄款至桃園縣中壢市○○路○段
    四四二號二樓壬○○住處，其中一次於八十四年四、五月間某日，由己○○與癸○○共同前往壬○○前揭住處交予壬○○（上開一萬元賄款部分自八十四年一月
    二十日、二月二十三日、三月十六日、四月十五日、五月八日交付期間，正生中
    醫診所日記簿帳冊均以「交際費之名義記載；嗣自八十四年六月起改以「出差費
    」名義記載即六月二十九日、七月十八日交付）；另於八十四年一月十八日與五
    月三十日由戊○○各交付春節禮盒與端午節禮盒（如附表二所示）價額各七千五
    百元及一萬一千二百元予壬○○（另八十四年春節交付禮盒期間日記簿帳冊係記
    載一月十八日春節禮盒七千五百元；端午節交付禮盒期間日記簿帳冊係記載五月
    三十日禮盒一萬一千二百元）。
三、壬○○明知己○○所交付之上開賄款及戊○○所交付之前開禮盒，意在使其免予
    取締「正生中醫診所」之違法僱用密醫之犯行，竟基於概括犯意，就此項違背職
    務之行為，連續於其上開住處，收受賄款及禮盒，其中一次賄款由不知情之壬○○配偶薛幸收受，總計收受「正生中醫診所」賄款七萬元及禮盒（價額各七千五
    百元及一萬一千二百元）。並因此違背職務而對於該「正生中醫診所」所為僱用
    未取得合法醫師資格之密醫擅自執行醫療業務之行為不予取締。嗣於八十四年八
    月十六日上午，為法務部調查局北部地區機動工作組查獲，並扣得「正生中醫診
    所」診療記錄一冊、營收支統計日報表一冊（六張）、文件資料一冊、正生中醫
    診所日記簿帳冊原本一本等。
四、案經法務部調查局北部地區機動工作組移送臺灣士林地方法院檢察署檢察官偵查
    起訴。
    理  由
一、被告之辯解：
（一）、被告戊○○辯稱：１、其診所有正常之醫師在看診，並無行賄之意圖。帳冊
        上所記載之每個月交際費，是每個月其本人與己○○去喝花酒，為隱瞞股東
        癸○○作的帳。２、其本人與被告壬○○認識一、二十年，有時候會聚餐，
        純屬私人情誼，其並未向壬○○提及其本人有開設中醫診所之事。其本人並
        非為僱請密醫才開中醫診所，其診所從頭至尾均有僱請合格之蕭醫師，並無
        行賄之必要。３、當時其本人與壬○○餐敘時，壬○○曾為其本人代墊一萬
        元，故請己○○將一萬元退還給壬○○，惟事後壬○○亦有將上開一萬元歸
        還其本人。４、其與己○○每次向診所拿取之一萬元是拿去跟同業交際之費
        用；另外在帳冊上之七萬元其本人並不清楚，因其與壬○○認識一、二十年
        ，故於年節會互送禮物
（二）、被告己○○辯稱：１、其於上開正生中醫診所只是投資，並無行賄之意思。
        ２、其只有一次是被告戊○○要其本人將一萬元拿去給與壬○○；另一次是
            戊○○要其本人將會錢一萬元拿去給壬○○，就只有送過兩次。都是向
            診所會計領取，並登記為交際費。因股東癸○○之配偶在診所擔任會計
            ，故其不能說是酒錢。是於偵查中調查員表示，送過一次錢與送過七次
            錢均是相同，故其本人才向檢察官說送七次錢。
（三）、被告癸○○辯稱：１、有關正生中醫診所之業務均由股東戊○○在管理，其
        本人只是投資，並不管診所之事且未到過診所。２、其本人並無行賄。
（四）、被告壬○○辯稱：１、其本人並無收受賄款。而是因有一次其本人與戊○○
        喝酒吃飯，花了一萬元，由其先行墊付；隨後戊○○曾交代別人將該一萬元
        ；且己○○有將該款項取回去。嗣後己○○又另送一萬元至其家中，因當時
        其太太薛幸在家，經己○○向其太太表示係會錢，其太太始收下；惟事後其
        本人仍將該一萬元送還給戊○○。２、其本人根本未拿正生中醫診所一毛錢
        ，如果上開正生中醫診所有違規，其本人也有去查緝開告發單；而且取締密
        醫之事，是交給衛生局當初一個認為編組的稽查隊在查緝。當時是八十四年
        五月剛好由其本人帶隊查察，因當時正生中醫診所蕭醫師在現場，但並沒有
        病人，且未查獲有密醫行為；惟因該診所有違規醫療廣告行為，故其本人有
        告發。３、戊○○以前擔任記者時，是跑衛生局的新聞，因而其與戊○○認
        識十餘年；本件案發時，戊○○並未向其本人表示有與他人合夥開設診所。
        因其與戊○○認識十餘年，故朋友之間來往均有送禮，且送禮物至其家中時
        ，禮物上之名片係中國時報「陳淮」之名義，惟當時其本人尚不知戊○○之
        全名。
二、辯護人除提出辯護狀為被告等辯護外，另辯護略稱：
（一）、高進發律師辯稱略以：衛生局於八十四年三月二十一日及五月九日去查緝之
        事實，被告壬○○並不曉得。惟八十四年五月九日壬○○有帶隊去查緝，並
        未發現有密醫的之情事，但有發現違規廣告之事實，並有開單處罰，此點可
        以證明壬○○並無包庇之情事，故在職務上並無違背法令之行為。
（二）、許文生律師、王東山律師辯稱略以：八十四年三月二十一日衛生局有去查過
        一次，同年五月份壬○○有再去查一次，均未發現有密醫之情事。故有關壬○○是否沒有去複查涉有包庇，要查多少次才算沒有包庇，這部分縣政府衛
        生局在何種情況下要進行複查，並無標準；其實是否要複查，是衛生局長來
        決定。
（三）、王子文律師辯稱略以：１、有關戊○○部分，依據鈞院函查桃園縣衛生局回
        函內容說明，密醫稽查案件是否要複查，由首長決定。本案並沒有證據證明
        壬○○有偏袒正生中醫診所之行為。２、八十四年八月十六日當天戊○○之
        筆錄有一點對被告戊○○不利，當時調查局有關這部分筆錄沒有以錄影帶來
        佐證。八十四年八月二十三日被告戊○○當天有提到說，壬○○可能不知道
        我有僱用密醫。就此點來看，被告戊○○前後兩次筆錄不一樣。故八十四年
        八月十六日製作戊○○該部分筆錄有問題，而且有密醫部分，是事後加上去
        的（指八十四年偵字第七五四○號偵查卷影本一○八頁背面，倒數第四行有
        用括弧加註部分，我們認為是事後加註上去的）。
（四）、范宗熙律師辯稱略以：有關被告己○○、癸○○二人違反醫師法部分業已判
        決確定，因被告二人被訴行賄部分與違反醫師法部分牽連關係，故被告己○○、癸○○二人被訴涉犯行賄罪部分應予免訴判決。
三、本院認定被告戊○○等四人有罪之理由如下：
（一）、共同被告涂楊鉗並未具有合格中醫師資格，係於民國八十三年十一月間應蕭
        錦勝醫師（已於八十四年七月三十日死亡）介紹進入上開正生中醫診所工作
        ，並受僱於被告陳永錄、己○○、癸○○等人（實際負責人為陳永錄）；負
        責腦神經衰弱、睡眠不足、腰背酸痛等診療工作；病患至該正生中醫診所掛
        號後，如病症屬腦腎科或酸痛科，即由涂楊鉗看診，經診斷病情後，則由涂
        楊鉗於患者診療紀錄上簽寫用藥處方，診所內服務人員再依涂楊鉗所開立之
        處方進行配藥讓患者服用等情，業據共同被告涂楊鉗於法務部調查局桃園縣
        調查站調查時供承明確在卷（臺灣桃園地方法院檢察署八十四年偵字第一○
        五二○號偵查卷影本第八頁正反面；臺灣士林地方法院檢察署八十四年偵字
        第七五四０號偵查卷影本第三一三頁）；並有診療記錄原本一冊（法務部調
        查局北部地區機動工作組扣押物編號００１︱１；外放於上開調查局北部地
        區機動工作組卷宗夾內；裝置於公文袋內；診療記錄影本另見臺灣士林地方
        法院檢察署八十四年偵字第七五四０號偵查卷影本第三三八頁至第三七０頁
        ）。
（二）、查共同被告杜益順於八十四年八月十六日在調查局北部機動組調查與第一次
        偵查中雖供承，其係於八十四年七月六日至被告戊○○所開設之正生中醫診
        所任職，擔任蕭錦勝中醫師之助手，嗣蕭醫師於八十四年七月底亡故後，遂
        由杜益順為患者看診如把脈、寫藥單、擦藥等醫療行為，每月薪資五萬元等
        情（上開八十四年偵字第七五四０號偵查卷影本第一○二頁、第一○五頁、
        第一五○頁背面）。惟依本案被告癸○○於八十四年八月二十二日在調查局
        北部機動組調查時供承：「：：本診所申請設立時，我等三位股東去找蕭錦
        勝中醫師商借他的執照，且戊○○要我與蕭醫師簽立合約，每月付給他五萬
        元，蕭醫師的執照僅係為了申請設立用的，他並不在本診所看診，本診所另
        外聘請周明國、涂楊乾（按：係涂楊鉗之誤）及杜益順看診，其中僅周醫師
        有執照其餘二位皆無中醫師執照」；嗣於偵查中亦供稱，蕭錦勝醫師實際上
        並無在診所為病患看診；診所係向蕭醫師借牌，蕭醫師於任職期間只到診所
        二、三次各等語在卷（見八十四年度偵字第七七一三號偵查卷第三頁背面、
        第四頁、二一頁）；復據證人許湘萍（為被告癸○○之妻）於偵查時亦證稱
        ，蕭醫師並未每日至診所，實際上很少在診所看診等語明確（同上第七六八
        七號偵查卷第二六頁背面）。由此可見共同被告杜益順應係於八十四年七月
        六日至被告戊○○所開設之正生中醫診所任職時，即有從事無中醫師資格之
        看診把脈等醫療行為至明。
（三）、被告戊○○於八十四年八月十六日在調查局北部機動組調查調查及檢察官偵
        查時，均坦承杜益順、涂楊鉗二人未具醫師資格於事實欄所述之時間在前開
        正生診所執行醫療業務（見同上第七五四Ｏ號偵查卷影本第一二一頁、第一
        五六頁背面）；被告己○○於八十四年八月二十一日調查局北部機動組調查
        時供承，上開正生中醫診所實際業務與醫生之僱用均由戊○○負責，除蕭錦
        勝有中醫師執照外，涂楊鉗與杜益順二人均無中醫師證書；涂楊鉗與杜益順
        二人係由戊○○所僱用，其與癸○○係於涂楊鉗與杜益順二人至診所上班後
        始知該該二人並無中醫師執照；嗣於偵查中供稱，杜醫師係於八十四年七月
        ，涂醫師係於八十三年十一月即至診所上班；蕭醫師實際上並無為病患看診
        做診療行為；杜醫師看鼻科，涂醫師看腦腎科，杜醫師有為病患鼻部擦藥，
        而涂醫師為病患把脈、開藥，各等語在卷（八十四年偵字第七六八七號偵查
        卷第十九頁背面、二十頁、二十九頁背面、三十頁）；被告癸○○於八十四
        年八月二十二日在調查局北部機動組調查時供承：「：：本診所申請設立時
        ，我等三位股東去找蕭錦勝中醫師商借他的執照，且戊○○要我與蕭醫師簽
        立合約，每月付給他五萬元，蕭醫師的執照僅係為了申請設立用的，他並不
        在本診所看診，本診所另外聘請周明國、涂楊乾（按：係涂楊鉗之誤）及杜
        益順看診，其中僅周醫師有執照，其餘二位皆無中醫師執照」；並於檢察官
        偵查中供稱，涂醫師係於八十三年十一月至現在任職；杜醫師於今（八十四
        ）年七月份任職，該二人為戊○○僱用，負責為病患擦藥處理及開藥方；蕭
        錦勝醫師實際上並無在診所為病患看診；診所係向蕭醫師借牌，蕭醫師於任
        職期間只到診所二、三次各等語在卷（見八十四年度偵字第七七一三號偵查
        卷第三頁背面、第四頁、第十九頁、二一頁），核與證人即正生中醫診所職
        員許湘萍（為被告癸○○之妻）於偵查時證稱，杜醫師幫病患鼻部擦藥，開
        藥給病患吃；涂醫師為病患把脈、問症狀開藥；該二人均無中醫師資格等語
        相符（見同上七六八七號偵查卷第二十五頁背面、第二十六頁）。
（四）、上開共同被告涂楊鉗共同違反醫師法之犯行，經原審判處有期徒刑一年二月
        ，並經本院於八十七年八月十九日，以八十七年度上訴字第一六一一號判決
        上訴駁回確定；杜益順共同違反醫師法之犯行部分，亦經本院於八十八年二
        月十九日，以八十六年度上訴字第一五一五號判處有期徒刑一年二月確定各
        等情，此有本院判決書各在卷足憑。而本案被告戊○○、己○○、癸○○因
        僱用密醫共同違反醫師法部分，亦經本院以上開八十七年上訴字第一六一一
        號分別判處有期徒刑一年六月、一年四月、一年四月確定在案，此亦有前揭
        判決書在卷可稽。由此可見，被告戊○○、己○○、癸○○三人合夥所設立
        之前開正生中醫診所確有僱用密醫杜益順、涂楊鉗為病患看診從事醫療行為
        至明。
（五）、被告己○○多次致送賄款，每次一萬元予被告壬○○一節，業據被告己○○
        於八十四年八月二十一日在調查局北部機動組調查時供稱：「自八十四年一
        月起，戊○○指示我每個月向診所櫃臺小姐許湘萍拿取一萬元送至桃園縣衛
        生局第三課黃課長住所，親交予黃課長或他太太，總計我從一月送至七月，
        共送了七萬元予黃課長」等語在卷（見同上第七六八七號偵查卷第二十一頁
        ）；嗣被告己○○於檢察官偵查時亦供稱，自八十四年一月開始，戊○○囑
        咐其本人向會計許湘萍拿取一萬元現金送至衛生局黃課長家中，於黃課長家
        車庫與黃課長見面，再交與黃課長；有一次未碰到黃課長，就交給黃課長他
        太太，之前戊○○有說，如果碰到黃課長太太時，要說是陳記者（即被告戊○○）給黃課長的會錢；但戊○○並未跟黃課長的會；是戊○○交代按月要
        記載「交際費」，隨後於六、七月時於帳上科目改成「出差費」等語明確（
        同上第七六八七號偵查卷第三十頁背面至第三十二頁）。同案被告癸○○於
        八十四年八月二十二日於檢察官查時供稱，於今（八十四）年四、五月間某
        日晚上，由被告己○○找其本人，並由其本人以機車載己○○，由己○○帶
        領其本人一同前往黃課長家，當時己○○將一萬元裝於信封內，至黃課長住
        處之院子，由己○○將一萬元交給黃課長等語明確（八十四年度偵字第七七
        一三號偵查卷第十九頁背面至第二十頁）。另依同案被告戊○○於八十四年
        八月十六日在調查局北部機動組調查時供稱：「（正生中醫診所為何按月開
        支一萬元與壬○○交際？）因為本院所在報上刊登之廣告，部份已逾越醫療
        廣告的尺度，為避免遭縣政府衛生局第三課連續處罰，另本診所也聘用不合
        格之醫師從事醫療工作，遂按月支出一萬元交際費與壬○○交際用。」等語
        時供稱，請吃飯送禮盒目的係診所有違規廣告的話，希望他們（即壬○○的
        衛生局第三課）不要連續處罰；之後股東決議每月撥出交際費一萬元交股東
        己○○去處理；己○○有向戊○○表示錢有送給課長壬○○；卷附帳冊上所
        載交際費一萬元是由己○○處理沒錯；送禮後衛生局人員並沒有到診所取締
        密醫過，戊○○只碰過一次聯合稽核各等語在卷（同上第七五四Ｏ號偵查卷
        影本第一五七頁至第一五八頁）；隨後被告戊○○於八十四年八月二十三日
        在調查局北部機動組調查時亦供稱，確曾囑意股東即被告己○○按月將一萬
        元親自送至被告壬○○在中壢縱貫路旁之住所交與壬○○本人等語明確（見
        同上第七五四０號偵查卷影本第一八七頁背面）。經核與證人即正生中醫診
        所職員許湘萍（為被告癸○○之配偶）於八十四年八月二十一日在調查局北
        部機動組調查時證稱：「本診所每個月確有固定支出交際費新台幣一萬元，
        通常每個月診所的股東己○○都會向我拿一萬元，我因要記帳，會問他做何
        用途，己○○告訴我該筆一萬元是戊○○叫他拿去送給衛生局黃課長的費用
        ，該筆錢支出後，我均會在現金帳的備註欄內註記交際費一萬元，到今（八
        十四）年五月，戊○○叫我在帳上不要再寫交際費，改寫出差費即可；我們
        的現金帳雖然每個月支出的交際費不只一萬元，但其中一定有一筆固定的一
        萬元整數是付給衛生局黃課長的；己○○及戊○○在聊天時，均跟我提起過
        該交際費一萬元係送給衛生局黃課長」等語（同上第七六八七號偵查卷第七
        頁正反面、第八頁），嗣許湘萍同日於檢察官偵查中亦證稱，其配偶癸○○
        為正生中醫診所之股東，其係於今（八十四）年一月開始至上開正生中醫診
        所擔任掛號、收藥費及記帳等工作。帳冊係由其本人製作，帳冊上所記載之
        交際費一萬元係每個月由己○○固定交給衛生局黃課長；帳冊上記載八十四
        年一月十八日春節禮盒七千五百元，係戊○○表示說要購買茶葉，故由其本
        人將款項交與戊○○；帳冊上所記載之交際費係後來戊○○囑咐其本人不要
        寫「交際費」，故於帳冊上改寫成「出差費」；其本人於正生中醫診所任職
        期間，衛生（局）所等人員並無到該診所查緝密醫；其本人每個月底都要製
        作總的收支報表，於製作完畢後要交戊○○審核等語（同上第七六八七號偵
        查卷第二六頁背面至第二十八頁背面）；隨後證人許湘萍於原審法院調查時
        亦證稱，其本人於八十四年一月至正生中醫診所擔任掛號工作，有關診所之
        日報表與收支明細表係由其本人製作，自八十四年一月起由己○○按月向其
        本人拿取一萬元交際費交給壬○○，後改於八十四年五月由戊○○指示其本
        人將交際費改為出差費，嗣改為出差費後，己○○仍按月向其本人拿取一萬
        元；經其本人向己○○詢問一萬元要做何用途，己○○則表示要送衛生局的
        黃課長各等語（見原審卷第一九五頁正反面），經互核均相符合。又上開戊○○、己○○及癸○○合夥設立之正生中醫診所有關行賄款一萬元由交際費
        改為出差費之記載，除已據前揭證人許湘萍證述如前所述外，並據同案被告
        己○○於八十四年八月二十一日在調查局北部機動組調查時供稱，其本人向
        許湘萍拿取一萬元時，只向許湘萍表示該款項係戊○○交代供交際之用，並
        囑咐許湘萍以交際費之名義記帳；嗣於今（八十四）年六月及七月，戊○○
        交代不再以交際費之科目記帳，而改以出差費之名義登載等語在卷（同上第
        七六八七號偵查卷第二十一頁背面）；此外並有正生中醫診所日記簿一本與
        營收支統計日報表一冊（六張）扣案可稽（上開日記簿帳冊原本一本與營收
        支統計日報表原本一冊，經法務部調查局北部地區機動工作組扣押物封條編
        號均為００３；外放於上開調查局北部地區機動工作組卷宗夾內；裝置於公
        文袋內；上開二種影本另見同上第七六八七號偵查卷第九頁至第一四頁；一
        五頁至第一八頁）。上開由己○○交予壬○○之一萬元賄款部分，分別於前
        揭日記簿帳冊原本記載（八十四年）一月二十日、二月二十三日、三月十六
        日、四月十五日、五月八日「交際費10000」；有關四月份一萬元賄款部分
        未記載於日記簿帳冊原本，而係記載於五月份日記簿帳冊原本之五月四日；
        惟經核對前開營收支統計日報表原本一冊（六張），其中第一張至第四張為
        八十四年二月至同年五月，其餘二張則屬八十三年十月與十一月；經核對營
        收支統計日報表原本八十四年二月、三月及五月所記載之金額與日期、科目
        均與上開日記簿帳冊原本八十四年二月、三月及五月所記載者完全相同；再
        本院核對前開八十四年四月營收支統計日報表之原本則明確記載四月十五日
        「交際費10000」；至於八十四年六月二十九日、七月十八日記簿帳冊原本
        則記載為「出差費10000」；又八十四年一月十八日與五月三十日由戊○○
        各交付春節禮盒與端午節禮盒價額各七千五百元及一萬一千二百元，係於日
        記簿原本帳冊記載一月十八日春節禮盒7500；五月三十日11200；並於前揭
        八十四年五月營收支統計日報表原本記載五月三十日，「禮盒1120 0」各等
        情，有上開正生中醫診所日記簿帳冊一本與營收支統計日報表一冊（六張）
        長三人合夥設立之上開正生中醫診所，因確有僱請上開密醫並刊登違規醫療
        廣告，渠等為避免遭受桃園縣縣政府衛生局第三課之取締，因而確有於如事
        實欄所述之時間每月交付被告壬○○前揭賄款一萬元共計七萬元與上開春節
        及端午節禮盒各七千五百元及一萬一千二百元等財物至明。
（六）、被告壬○○於八十四年八月二十三日在調查局北部機動組調查時供稱，戊○○三節均會送禮品給其本人；而己○○係戊○○所介紹與其本人認識之正生
        中醫診所之陳先生，己○○會按月至其住所將一萬元裝入信封袋中，按月送
        至中壢市○○路其住所，將款項當面交給其本人收取；只有一次因其本人不
        在，己○○始以「會錢」名義交由其配偶代收，嗣由其配偶將一萬元款項轉
        交其本人等語（八十四年偵字第七七六一號偵查卷第八頁背面、第九頁正反
        面）；嗣被告壬○○於同日經檢察官偵查時亦供稱，其當時現職為桃園縣衛
        生局第三課課長，負責轄區內各醫療院所醫政人員管理登記、巡迴醫療、救
        護，查緝密醫係其職掌事項；認識稱呼「陳淮」之戊○○十餘年，自八十四
        年初開始，戊○○有囑咐一個人按月將一萬元放置於信封袋內拿至其家中，
        其中有一次其本人出差不在，送錢的人向其配偶表示係代為繳會錢等語（同
        上第七七六一號偵查卷第十九頁至第二一頁背面）。至於被告壬○○及戊○○於自白書雖均稱交付賄賂時間係自八十四年二月至同年七月止（同上第七
        七六一號偵查卷第十四頁；同上第七五四Ｏ號偵查卷影本第一八九頁背面至
        第一九○頁）。惟查被告己○○於八十四年八月二十一日在調查局北部機動
        組調查時供稱：「自八十四年一月起，戊○○指示我每個月向診所櫃臺小姐
        許湘萍拿取一萬元送至桃園縣衛生局第三課黃課長住所，親交予黃課長或他
        太太，總計我從一月送至七月，共送了七萬元予黃課長」等語在卷（見同上
        第七六八七號偵查卷第二十一頁）；並於檢察官偵查時亦為相同之供述等情
        欄第三段之（五）敘明。而上開由己○○交予壬○○之一萬元賄款部分，分
        別於前揭日記簿帳冊原本記載（八十四年）一月二十日、二月二十三日、三
        月十六日、四月十五日、五月八日「交際費10000」；有關四月份一萬元賄
        款部分未記載於日記簿帳冊原本，而係記載於五月份日記簿帳冊原本之五月
        四日；惟經核對前開營收支統計日報表原本一冊（六張），其中第一張至第
        四張為八十四年二月至同年五月，其餘二張則屬八十三年十月與十一月；經
        核對營收支統計日報表原本八十四年二月、三月及五月所記載之金額與日期
        、科目均與上開日記簿帳冊原本八十四年二月、三月及五月所記載者完全相
        同；再本院核對前開八十四年四月營收支統計日報表之原本則明確記載四月
        十五日「交際費10000」；至於八十四年六月二十九日、七月十八日記簿帳
        冊原本則記載為「出差費10000」各等情無訛，除已於本判決理由欄第三段
        之（五）詳細說明外，並有上開正生中醫診所日記簿帳冊原本及營收支統計
        日報表原本各扣案足稽（經法務部調查局北部地區機動工作組扣押物封條編
        號均為００３；扣案外放於上開調查局北部地區機動工作組卷宗夾內；裝置
        於公文袋內；見本判決理由欄第三段之（五）說明）。由此可見，八十四年
        一月至同年七月前揭正生中醫診所每月確有一萬元之交際費或出差費之支出
        至明；故被告戊○○、己○○、癸○○等人應自八十四年一月起即開始按月
        交付一萬元之賄款與被告壬○○，迄至同年七月止始為正確。又被告戊○○
        於八十四年春節及端午節前交付禮盒各七千五百元及一萬一千二百元，除據
        被告戊○○於調查中供述在卷（見同上第七五四０號偵查卷影本第一八七頁
        、一八八頁）外，並依前開日記簿原本帳冊係記載一月十八日春節禮盒7500
        ；五月三十日11200；及於前揭八十四年五月營收支統計日報表原本記載五
        月三十日，「禮盒11200」各等情明確，亦有上開正生中醫診所日記簿帳冊
        一本與營收支統計日報表一冊（六張）（以上均為原本）各扣案可證，並經
        被告壬○○於偵查中供承，正生中醫診所過年過節有送茶葉或禮盒等語在卷
        取被告戊○○等人合夥開設之上開正生中醫診所贈送之賄賂現款共計七萬元
        及價值共一萬八千七百元之財物至明；被告壬○○否認收受上開正生中醫診
        所之賄款七萬元與前揭春節及端午節禮盒各七千五百元及一萬一千二百元等
        犯行，無非事後卸責之詞，委不足採。
（七）、查被告壬○○於案發當時為桃園縣衛生局第三課課長，負責職掌轄區內各醫
        療院所醫政人員管理登記、巡迴醫療、救護，查緝密醫、不實醫療廣告等事
        項，此業據被告壬○○在調查局北部機動組調查與檢察官偵查及原審調查、
        審理時供承在卷（同上第七七六一號偵查卷第六頁背面、第十九頁背面；原
        審卷第一六三頁）。按衛生局除對民眾檢舉違規案件列管加強查察外，另依
        醫療法第二十三條規定，每年定期主動對轄區內醫院、診所業務實施督導考
        核，而密醫、違規醫療廣告取締為其中之重點工作項目。且依桃園縣衛生局
        分層負責辦事明細表記載，違規醫事人員之處理、醫事廣告之審查、一般醫
        政事項，均屬該局第三課之職掌。有關密醫檢舉案件，桃園縣衛生局接獲檢
        舉後交由業務單位（第三課）會同該局聯合稽查小組前往稽查，並視案情需
        要，會同轄區派出所員警處理或函請地檢署支援，對於初步派員查察而未查
        獲具體違規事証者，則擇期再查或函請轄區衛生所列管就近加強查察，此有
        桃園縣衛生局八十九年五月一日桃衛政字第一一四六號函附該局分層負責辦
        事明細表、八十九年九月十八日八九桃衛三字第八九一八六七六號函各在卷
        可稽（本院前審八十八年度上更
        第一二四頁、第二一三頁）。再依證人即桃園市衛生所稽查人員陳政彥於八
        十九年七月十八日在本院前審調查時證稱：「領隊人員不固定，但小組人員
        大概就是這幾個人，我們並不清楚檢舉的情形。檢舉密醫是第三課承辦，該
        課課長應會知道，他將資料送交局長，稽查當天秘書會交給領隊，稽查小組
        成員是當天才知道稽查內容，若有檢舉密醫，第三課會事先知道。」等語在
        卷；證人即稽查人員庚○○（八十四年間為桃園縣衛生局第四課課長）、吳
        金玉（八十四年間為桃園市衛生所稽查人員）、甲○○（衛生所稽查人員）
        等人於同日在本院前審調查時亦為相同之證述（均見本院前審八十八年度上
        更
        ，前開查緝密醫與違規醫療廣告取締等，顯然為被告壬○○於案發當時身為
        桃園縣衛生局第三課課長之主要負責職掌業務，則其對於密醫檢舉、稽查業
        務及程序等流程自當知之甚詳；被告壬○○辯稱查緝密醫並非其職權云云，
        顯係卸責之詞，不足採信。另查被告戊○○於八十四年八月十六日在調查局
        北部機動組調查時供稱：「（正生中醫診所為何按月開支一萬元與壬○○交
        際？）因為本院所在報上刊登之廣告，部份已逾越醫療廣告的尺度，為避免
        遭縣政府衛生局第三課連續處罰，另本診所也聘用不合格之醫師從事醫療工
        作，遂按月支出一萬元交際費與壬○○交際用。」（同上第七五四Ｏ號偵查
        卷影本第一○八頁背面）；嗣於同日於檢察官偵查時供稱，請吃飯送禮盒目
        的係診所有違規廣告的話，希望他們（即壬○○的衛生局第三課）不要連續
        處罰，各等語在卷（同上第七五四Ｏ號偵查卷影本第一○八頁背面、一五七
        頁正反面）；隨後被告戊○○又於八十四年九月五日檢察官偵查時供稱，黃
        課長應該知道其有投資開設診所，因其本人曾經去衛生所（局）換執照；於
        去（八十三）年就向（他，即壬○○）提過跟人開診所，去（八十三）年底
        有講診所名稱；曾有一次在診所與他（即被告壬○○）碰過面，並曾帶己○○及癸○○去黃課長家，帶他們去認識黃課長，告知其與己○○及癸○○等
        是合夥人等語（同上第七五四Ｏ號偵查卷影本第二五五頁）。由上開同案被
        告戊○○之供詞可知，顯見被告壬○○早已知悉被告戊○○等人合夥開設正
        生中醫診所；再被告戊○○等人合夥設立之前開正生中醫診所，之所以按月
        支出前揭一萬元交際費，並於年節贈送前開價值不菲之禮盒與壬○○，目的
        顯然在賄賂被告壬○○，冀求被告壬○○對該正生中醫診所僱請之密醫從事
        醫療行為能予包庇不予取締至明。被告戊○○於本院前審調查時雖改口辯稱
        ，前開交付之一萬元乃中醫診所之行規，圖以迴護被告壬○○，惟經本院前
        審函詢桃園縣中醫師公會結果，該中醫師公會則答覆該會未曾聽聞會員有按
        月或三節致贈衛生局課長固定禮金之行規等情，此有桃園縣中醫師公會八十
        九年十二月三十日，桃中醫峰字第０九二號函一紙在卷足憑（本院前審八十
        八年度上更
        ○頁）。
（八）、有關正生中醫診所經人檢舉一案，經本院前審函查桃園縣衛生局結果，依桃
        園縣衛生局函覆稱：「據檔案資料顯示，本局係於八十四年五月三日收到法
        務部調查局桃園縣調查站八十四年五月三日（八四）園法字第八四０二六之
        八函轉匿名檢舉函，內述正生中醫診所僱用無照之中醫師從事醫療行為，涉
        嫌違反醫師法，本局遂於八十四年五月九日派員前往稽查，當場未發現有密
        醫行為，惟該所承認於八十四年四月二十一日在中國時報刊登違規醫療廣告
        ，為本縣政府於八十四年五月十七日依違反醫療法處新台幣一萬五千元罰鍰
        ，當時簽辦承辦人為本局前第三課課長壬○○，現因本案停職中。」，此有
        該局九十年二月六日桃衛三字第九００一四六五號函、處分書、稽查紀錄、
        簽呈、法務部調查局桃園縣調查站八十四年五月三日（八四）園法字第八四
        ０二六六號函、檢舉函各在卷可稽（本院前審八十八年度上更
        四三號刑事卷宗第二四三頁至第二五二頁）。依上開桃園縣衛生局之函文可
        知，有關正生中醫診所經人檢舉僱用無照中醫師從事醫療行為之查緝密醫業
        務，確屬該衛生局第三課課長即被告壬○○所承辦無疑。依同案被告己○○
        於八十四年八月二十一日於檢察官偵查時供稱，黃課長應該知道正生中醫診
        所有僱用密醫情事，因戊○○與黃課長交情很好，應該知道正生中醫診所有
        僱請密醫，因曾有一次黃課長至其正生中醫診所查緝違法廣告，經其在正生
        中醫診所任職掛號配藥與存診所盈餘款項之配偶林玉嬋以電話告知，其與被
        告戊○○、癸○○共三人均有到診所現場，當時只有被告戊○○進入診所內
        ，其本人則與被告癸○○二人在外面等語在卷（同上第七六八七號偵查卷第
        三二頁背面、三三頁）。另依被告戊○○於八十四年八月十六日在調查局北
        部機動組調查時供稱：「（正生中醫診所為何按月開支一萬元與壬○○交際
        ？）因為本院所在報上刊登之廣告，部份已逾越醫療廣告的尺度，為避免遭
        縣政府衛生局第三課連續處罰，另本診所也聘用不合格之醫師從事醫療工作
        ，遂按月支出一萬元交際費與壬○○交際用。」（同上第七五四Ｏ號偵查卷
        影本第一○八頁背面）；嗣於同日於檢察官偵查時供稱，請吃飯送禮盒目的
        係診所有違規廣告的話，希望他們（即壬○○的衛生局第三課）不要連續處
        罰（同上第七五四Ｏ號偵查卷影本第一○八頁背面、一五七頁正反面）；隨
        後被告戊○○又於八十四年九月五日檢察官偵查時供稱，黃課長應該知道其
        有投資開設診所，因其本人曾經去衛生所（局）換執照；於去（八十三）年
        就向（他，即壬○○）提過跟人開診所，去（八十三）年底有講診所名稱；
        曾有一次在診所與他（即被告壬○○）碰過面，並曾帶己○○及癸○○去黃
        課長家，帶他們去認識黃課長，告知其與己○○及癸○○等是合夥人（同上
        第七五四Ｏ號偵查卷影本第二五五頁）各等語在卷，可見被告壬○○顯然知
        悉同案被告戊○○、己○○及癸○○三人合夥設立正生中醫診所，且有僱用
        無合格之中醫師執照之密醫從事醫療行為至明。再依上開正生中醫診所日記
        簿帳冊八十四年五月九日記載，鼻科收入「2400」（元，以下同）、腦腎科
        收入「53900」、一般酸痛科收入「18700」，合計「67500」；其中備註欄
        記載：「涂，1000」，「蕭，2000」等字句詳實，此有上開正生中醫診所日
        記簿帳冊原本在卷可稽（上開日記簿帳冊原本一本，經法務部調查局北部地
        區機動工作組扣押物封條編號均為００３；外放於上開調查局北部地區機動
        工作組卷宗夾內；裝置於公文袋內；影本另見八十四年度偵字第七七一三號
        被告癸○○偵查卷第十二頁）；依前開日記簿帳冊原本記載所謂「涂」即共
        同被告涂楊鉗，而腦腎科、一般酸痛科即由共同被告涂楊鉗負責看診等情，
        已於本判決理由欄第三段之（一）、（三）詳細說明。而且由前揭八十四年
        五月九日正生中醫診所日記簿帳冊原本之記載可知，共同被告即密醫涂楊鉗
        顯然於八十四年五月九日有至前揭正生中醫診所看診從事醫療行為至明。再
        依上開證人即桃園市衛生所稽查人員陳政彥、庚○○（八十四年間為桃園縣
        衛生局第四課課長）、吳金玉（八十四年間為桃園市衛生所稽查人員）、甲○○（衛生所稽查人員）等人於本院前審調查時均一致證稱，檢舉密醫係屬
        第三課承辦，若有民眾檢舉密醫資料，先送第三課，第三課會事先知道，該
        課課長應該知道等語，已於本判決理由欄第三段之（七）詳述（證詞均見本
        院前審八十八年度上更
        六三頁）；另依法務部調查局桃園縣調查站於八十四年五月三日，以（八四
        ）園法字第八四○二六六號函送桃園縣衛生局有關檢舉被告己○○等人於桃
        園縣中壢市○○路三一三號開設「正生中醫診所」，僱用無照之中醫從事醫
        療行為，涉嫌違反醫師法一案，於上開調查站之函文擬辦欄內確蓋有第三課
        課長壬○○於五月四日擬辦之長型戳章，嗣簽請秘書及局長林忠信批示，局
        長林忠信乃批示「應予密件處理」等情，此有前揭法務部調查局桃園縣調查
        站函連同檢舉書及醫療廣告（均影本）各在卷可稽（本院前審八十八年度上
        更
        頁至第一三○頁）。經查於八十四年五月九日桃園縣衛生局聯合稽查小組前
        往包括上揭「正生中醫診所」在內共六家院所稽查之領隊確屬被告壬○○，
        此有被告壬○○於桃園縣衛生局衛生業務聯合稽查小組衛生稽查工作報告之
        領隊欄簽名及上開稽查工作報告影本在卷可證（原審卷第一三六頁正反面；
        本院前審八十八年度上更
        ）。由此可知，被告壬○○於八十四年五月九日帶領桃園縣衛生局聯合稽查
        小組前往前揭「正生中醫診所」稽查，顯然係因有民眾向桃園縣調查站檢舉
        後，嗣經桃園縣調查站函轉桃園縣衛生局辦理，嗣經衛生局長林忠信批示應
        予處理後，身為查緝密醫之第三課課長即被告壬○○始帶領桃園縣衛生局聯
        合稽查小組前往上揭「正生中醫診所」稽查，此與桃園縣衛生局聯合稽查小
        組於八十四年三月二十一日經由該局第四課課長庚○○領隊前往上開「正生
        中醫診所」稽查（八十四年三月二十一日之聯合稽查小組衛生稽查工作報告
        ，見原審卷第一三七頁正反面；本院前審八十八年度上更
        號刑事卷宗第七一頁、本院卷第一一○頁），二者顯然並無第一次稽查與第
        二次複查之關係。再依該八十四年五月九日至該「正生中醫診所」現場發現
        情形記錄表所載，檢查日期為八十四年五月九日上午十一時十分，依現場發
        現情形記錄表所載，雖記載有蕭醫師在場，八十四年四月二一日中國時報不
        實廣告係診所委刊等情，另記載有「未發現有密醫行為」，檢查人員壬○○
        、子○○、丁○○、甲○○等人，受檢人為蕭錦勝，有上開現場發現情形記
        錄表影本一紙在卷可稽（本院前審八十八年度上更
        卷宗第二一四頁）。惟查被告壬○○身為桃園縣衛生局第三課課長，業已知
        悉同案被告戊○○、己○○、癸○○三人合夥設立之前開「正生中醫診所」
        ，並明瞭該診所確有僱請無照醫師從事醫療行為，已如前述（詳如本判決理
        由欄第三段之（七））；再者依國人一般習慣，除非有緊急症狀才會於白天
        上班時段前往醫院就診，如非緊急病痛，大致於晚間就診，尤其以私人醫院
        診所更為普遍。則被告壬○○於上揭八十四年五月九日上午十一時十分前往
        該「正生中醫診所」稽查時，其應知悉該診所並無病患就診，而且無照之密
        醫涂楊鉗亦尚未至診所上班看診所致，因而刻意選擇該時段前往稽查藉以掩
        人耳目。何況被告己○○於偵查中確有供稱，蕭醫師實際上並未幫病患看診
        從事醫療行為，每次來只一下，就走了，沒常來等語（八十四年偵字第七六
        八七號偵查卷第三○頁）；另一被告癸○○於八十四年八月二十二日在調查
        局北部機動組調查時供承：「：：本診所申請設立時，我等三位股東去找蕭
        錦勝中醫師商借他的執照，且戊○○要我與蕭醫師簽立合約，每月付給他五
        萬元，蕭醫師的執照僅係為了申請設立用的，他並不在本診所看診，本診所
        另外聘請周明國、涂楊乾（按：係涂楊鉗之誤）及杜益順看診，其中僅周醫
        師有執照其餘二位皆無中醫師執照」；嗣於偵查中亦供稱，蕭錦勝醫師實際
        上並無在診所為病患看診；診所係向蕭醫師借牌，蕭醫師於任職期間只到診
        所二、三次各等語在卷（見八十四年度偵字第七七一三號偵查卷第三頁背面
        、第四頁、二一頁）；復據證人許湘萍（為被告癸○○之妻）於偵查時亦證
        稱，蕭醫師並未每日至診所，實際上很少在診所看診等語明確（同上第七六
        八七號偵查卷第二六頁背面）；再者共同被告即密醫涂楊鉗於八十四年五月
        九日確有至前揭正生中醫診所看診從事醫療行為，前揭正生中醫診所日記簿
        帳冊八十四年五月九日業已記載，鼻科收入「2400」（元，以下同）、腦腎
        科收入「53900」、一般酸痛科收入「18700」，合計「6750 0」；其中備註
        欄記載：「涂，1000」，「蕭，2000」等字句詳實，已見前述。由此可見，
        被告壬○○對於民眾檢舉正生中醫診所僱請無照中醫師從事醫療行為一節，
        其於八十四年五月九日上午十一時十分前往該診所稽查時，於現場發現情形
        記錄表記載，蕭醫師在場，八十四年四月二一日中國時報不實廣告係診所委
        刊等情，另記載有「未發現有密醫行為」等情，顯然只是刻意掩護正生中醫
        診所，只就該診所違法刊登不實醫療廣告予以行政裁罰（見本院卷第一二四
        頁簽呈、一二三頁罰鍰處分書），而就該診所僱請密醫，違反醫師法情節嚴
        重部分，顯然有意包庇，違背職務不予取締至明。
（九）、綜上調查，本件事證已極明確，被告戊○○、己○○、癸○○三人否認行賄
        ；被告壬○○否認收賄與被告戊○○等四人上開辯解無非均屬事後卸責之詞
        ，均不足採信。另被告壬○○之辯護人辯稱被告壬○○並無包庇情事，故在
        職務上並無違背法令之行為；且八十四年三月二十一日衛生局有去查過一次
        ，同年五月份被告壬○○有再去查一次，均未發現有密醫情事，故壬○○並
        無包庇云云；經查被告壬○○於八十四年五月九日前往正生中醫診所稽查，
        是刻意掩護正生中醫診所，只就該診所情節較輕之違法刊登不實醫療廣告予
        以行政裁罰；而就該診所僱請密醫，違反醫師法情節嚴重部分，顯然有意包
        庇，違背職務不予取締，已如上述；可見辯護人辯稱被告壬○○並無包庇，
        亦無違背法令云云，顯不足取。被告戊○○之辯護人辯稱被告戊○○於八十
        四年偵字第七五四○號偵查卷影本一○八頁背面，筆錄倒數第四行有用括弧
        加註部分有關密醫（亦即指不合規定之醫師）是事後加上去的云云，經查上
        開筆錄倒數第四行增加字句部分（亦即指不合規定之醫師等字句），均有被
        告戊○○之印文，亦只表示經過被告戊○○閱覽後始蓋章，就此而言實難指
        為不法；再者被告戊○○於檢察官訊問時，亦供承於調查局所述均屬實在等
        語在卷（同上第七五四Ｏ號偵查卷影本第一五八頁）。而證人即案發當時負
        責對於被告戊○○與壬○○製作調查筆錄之調查員丙○○與乙○○於本院調
        查時均證稱，有關被告戊○○與壬○○之調查筆錄均是依照渠等自由意思陳
        述所製作，而且被告戊○○與壬○○二人均有書寫自白書（按自白書見同上
        第七七六一號偵查卷第十四頁；同上第七五四Ｏ號偵查卷影本第一八九頁背
        面至第一九○頁）；於製作被告筆錄時，均有錄影，並未對被告二人作威協
        或誘導訊問；亦未對被告壬○○表示只要承認案情，會請檢察官不予羈押，
        否則要請檢察官羈押被告壬○○夫妻等語在卷（本院卷第九二頁至第九四頁
        ）；此外並有本院向法務部調查局北部地區機動工作組調取之有關被告戊○○與壬○○二人之八十四年八月二十三日詢問錄影帶各一捲供被告選任辯護
        人勘驗，並經被告戊○○與壬○○二人於本院供承並無意見在卷（本院卷第
        一五七頁、一五八頁；一七五頁至第一七八頁、第二三四頁）；由此可見被
        告戊○○辯護人辯稱八十四年八月十六日製作之該部分筆錄有問題，有關筆
        錄密醫部分是事後加上去；另被告戊○○與壬○○辯稱調查站筆錄受脅迫與
        誘導等情云云，均核屬卸責之詞，難以採信。又被告己○○、癸○○二人之
        辯護人辯稱，有關被告己○○、癸○○二人違反醫師法部分業已判決確定，
        因被告二人被訴行賄部分與違反醫師法部分牽連關係，故被告己○○、癸○○二人被訴涉犯行賄罪部分應予免訴判決云云。惟按違反醫師法，並非必以
        行賄手段為之；而行賄亦非必然意在遂行違反醫師法。本件被告己○○、癸○○二人共同為違反醫師法犯行時，並非必須另實施行賄犯行始能為之。則
        被告己○○、癸○○二人所犯上開違反醫師法與行賄二罪間，在客觀上顯然
        不具有不可分離之直接密切關係；況且上開二罪間在客觀上亦無方法或結果
        之牽連關係，自不構成牽連犯，從而被告己○○、癸○○二人所犯上開行賄
        罪部分，自非前開違反醫師法已判決確定之效力所及，自不得獲取免訴判決
        之寬典。故上開被告與辯護人等所辯，無非飾卸之詞，均不足採。
（十）、又上開桃園縣衛生局衛生業務聯合稽查小組於八十四年三月二十一日由該局
        第四課課長庚○○領隊前往上開「正生中醫診所」稽查，乃是因民眾檢舉租
        照看診，且收費高之問題，故當日始輪由庚○○領隊前往稽查；而八十四年
        五月九日由被告壬○○領隊前往上揭「正生中醫診所」稽查，乃因民眾另行
        向法務部調查局桃園縣調查站檢舉，指稱被告己○○等人於桃園縣中壢市○○路三一三號開設「正生中醫診所」，僱用無照之中醫從事醫療行為，涉嫌
        違反醫師法一案，故由桃園縣調查站函轉桃園縣衛生局辦理，嗣經承辦查緝
        密醫業務之衛生局第三課課長即被告壬○○即擬辦，並簽請秘書及局長林忠
        信批示，嗣經長林忠信批示「應予密件處理」，故被告壬○○乃於八十四年
        五月九日前往該「正生中醫診所」查緝等情，均已於本判決理由欄第三段之
        查緝係八十四年三月二十一日該次違規之複查，此為最高法院發回意旨指明
        詳查之處，併此敘明。又證人即桃園縣衛生局稽查員辛○○於本院雖證稱，
        八十四年五月九日那一次依其個人認定算是複（覆）查云云；惟其自承八十
        四年間並未調任在衛生局第三課，故當時情形不知道；其係於八十六年十月
        一日調至第三課，當時課長是被告壬○○；故其所指複查意思係只以其目前
        立場說明云云（本院卷第四六頁、四三頁至第四四頁）；惟查證人辛○○於
        八十四年間既未任職於衛生局第三課，不明瞭當時情形，則其所謂八十四年
        五月九日那一次係以其目前立場說明，依個人看法認定云云，因與上開本判
        決理由欄第三段之（八）所說明之八十四年三月二十一日與八十四年五月九
        日前後兩次查緝之原因有所不同，已如前述；故證人辛○○於本院證稱，八
        十四年五月九日那一次依其個人認定算是複（覆）查一節自不足取，併此敘
        明。
四、經查貪污治罪條例業已修正，並於民國八十五年十月二十三日修正公布施行，有
    關違背職務收賄罪及行賄罪之處罰，其最低度之罰金刑均有提高，經比較新舊法
    律，以行為時之舊法有利於行為人，依刑法第二條第一項但書規定，自應適用最
    有利於被告之修正前貪污治罪條例。核被告戊○○、己○○、癸○○係犯修正前
    貪污治罪條例第十條第二項、第一項之對於公務員違背職務之行為行賄罪。公訴
    人以前開被告三人係犯修正前貪污治罪條例第十條第一項之罪，尚有誤會，起訴
    法條應予變更。被告壬○○所為係犯修正前貪污治罪條例第四條第一項第五款之
    違背職務收賄罪。被告戊○○、己○○、癸○○先後多次行賄犯行及被告壬○○
    前後多次違背職務收賄犯行，犯罪時間緊接，犯罪構成要件相同，顯各均係基於
    概括犯意而為，均為連續犯，應依刑法第五十六條規定各以一罪論，除被告壬○○之違背職務行為受賄罪法定本刑無期徒刑部分依法不得加重外，就其餘部分並
    加重其刑。公訴人雖未就正生診所八十四年一、二月被告戊○○、己○○、癸○○行賄犯行及被告壬○○收賄犯行起訴，惟與起訴部分有裁判上一罪之關係，為
    起訴效力所及，本院自得併予審理。另公訴人於起訴書記載被告戊○○於逢年過
    節致送茶葉或酒禮盒交予被告壬○○，然此非一般之饋贈已說明於前，本院亦得
    就此部分併予審理。被告戊○○、己○○、癸○○三人間就「正生中醫診所」行
    賄犯行，互有犯意之聯絡及行為之分擔，均為共同正犯。又被告壬○○、戊○○
    、己○○、癸○○就收賄、行賄犯行均曾於偵查中自白，此各有前開偵查筆錄可
    稽，應分別依修正前貪污治罪條例第八條、第十條第三項後段減輕其刑，並先加
    後減之。
五、原審對於被告戊○○等四人予以論罪科刑固非無見，惟查：１、本件被告戊○○
    、己○○、癸○○三人間對於同案被告壬○○行賄之確實日期，業經本院依證人
    許湘萍於調查局北部機動組之證詞及扣案之前開正生中醫診所日記簿帳冊一本與
    營收支統計日報表一冊（六張）（以上均為原本）所記載交付賄款（名目以交際
    費及出差費記載）與春節禮盒及端午節禮盒之日期，業經敘明叔本判決事實欄第
    二段，惟原判決關於被告戊○○、己○○、癸○○三人間行賄之日期未確實載明
    ，尚有未洽。２、又原審另認定被告戊○○尚有代桃園大和中醫診所負責人朱仁
    傑代為致送賄賂禮盒予被告壬○○，被告壬○○並收受桃園大和中醫診所之賄款
    十七萬元及禮盒（價額一萬元）部分，尚有未洽（理由詳見後述）。被告四人上
    訴否認犯罪，雖無理由，惟原判決既有上開可議之處，自屬無可維持，應由本院
    將原判決關於戊○○、己○○、癸○○共同連續對於依據法令從事公務之人員，
    關於違背職務之行為，交付賄賂併定執刑行部分及壬○○部分，均撤銷改判。爰
    審酌被告戊○○、己○○、癸○○合夥開設中醫診所，不思提供良善之醫療服務
    品質，反為節省成本，僱請無照密醫，嚴重危及就醫民眾之健康，且為免遭稽查
    裁罰，竟由被告戊○○主導，三人共同向被告壬○○行賄；被告壬○○身為縣衛
    生局第三課課長，主掌密醫之查緝取締，卻為圖個人不法利益，收受賄賂七萬元
    及禮盒（價額各七千五百元及一萬一千二百元），放任正生中醫診所利用密醫執
    行醫療業務，而將民眾就醫權益置之不顧；與被告等人對於本件犯案情節及被告
    戊○○、己○○、癸○○行賄款項金額與財物及被告壬○○收賄款項金額與財物
    暨渠等犯後態度等一切情狀，分別量處被告戊○○有期徒刑壹年，被告己○○、
    癸○○各有期徒刑拾月，被告壬○○有期徒刑陸年，並依修正前貪污治罪條例第
    十六條規定，宣告被告戊○○、己○○、癸○○各褫奪公權一年，被告壬○○宣
    告褫奪公權四年。又按收受賄賂之罪，其交付賄賂與收受賄賂為對合犯之性質，
    即交付賄賂與收受賄賂互有密切關係，其所侵害之法益，為國家之官箴，交付賄
    賂之人，並非被害人，法院對於貪污案件，如依上開法條論處被告罪刑，並按同
    條例第十條第一項規定，只能追繳沒收賄款，繳交國庫，而不能依同項末段追繳
    發還交付賄賂之人（最高法院七十八年台上字第一五七一號判決、八十年台上字
    第一五四六號判決參照）。另按犯修正前貪污治罪條例第四條至第六條各款之罪
    者，其所得財物，應予追繳並沒收或發還被害人，如全部或一部無法追繳時，應
    追徵其價額或以其財產抵償之，該條例第九條定有明文。則依此項規定觀之，必
    限於所得者為金錢以外之其他財物而無法追繳時，始應追徵其價額，使其繳納與
    原財物相當之價額。如所得財物為金錢而無法追繳時，則應以其財產抵償之，不
    發生追徵價額之問題（最高法院七十三年台上字第六二八四號判決、七十七年台
    上字第三九五七號判決、七十七年台上字第四一八七號判決參照）。故就被告壬○○貪污所得財物現金七萬元部分諭知應予追繳沒收（如附表一），如全部或一
    部無法追繳時以其財產抵償之。所得禮盒（價額各七千五百元及一萬一千二百元
    ；如附表二），應予追繳沒收，如全部或一部無法追繳時，應追徵其價額。原判
    決於理由未就就賄款部分應以其財產抵償之，就禮盒部分應追徵其價額詳細說明
    ，並於主文分別敘明，容有未洽。
六、公訴意旨另以：被告戊○○又係朱仁傑所開設桃園大和中醫診所（下稱大和中醫
    診所）廣告業務代理商，該診所亦僱用未具中醫師資格之許溪從事醫療業務，為
    免取締查緝，朱仁傑委託戊○○逢年過節致送茶葉或酒禮盒交予被告壬○○，八
    十三年間至八十四年七月，被告壬○○並按月收受許溪所送一萬元，對於違背職
    務之行為收受賄賂，大和中醫診所僱用密醫，因而未遭取締查緝。因認被告戊○○涉犯修正前貪污治罪條例第十條第一項之行賄罪嫌，被告壬○○涉犯修正前貪
    污治罪條例第四條第一項第五款之違背職務行為收受賄賂罪嫌云云。
七、訊據被告戊○○固坦承有代朱仁傑致送禮盒予被告壬○○，惟辯稱該禮盒係以其
    本人名義致送，被告壬○○不知其本人係受朱仁傑拜託代送禮盒等語。被告壬○○則辯稱伊與朱仁傑並不認識，未曾收受大和中醫診所任何金錢，也不知被告戊○○送禮盒係受朱仁傑之託各等語。
八、經查：
（一）、朱仁傑於大和中醫診所僱用未具醫師資格之許溪為病患診治一節，業據證人
        許溪於法務部調查局桃園調查站調查時供稱：「於八十三年三月間再度受僱
        於朱仁傑開設之桃園市大和中醫診所迄今：：我係先詢問病患病症後再詳載
        於診療記錄中，若病患須從外科之治療，則由我觀看患者鼻部患病之情形，
        再進行外科之藥物治療，內科把脈則由翁錦水負責：：我係將洗鼻棒（棉花
        棒）沾上洗鼻水後，刺入患者鼻腔內，將藥枌塗抹於患部，以達治療之效果
        ：：有時病患若不需拿藥，而只需以外科塗抹患部時，我便自行幫病患從事
        外科之治療。」（見八十四年偵字第七五四０號偵查卷影本卷第三０七、三
        ０八頁；臺灣桃園地方法院檢察署八十四年偵字第一○五二○號偵查卷影本
        第四頁至第五頁）。證人許溪於本院八十六年上訴字第一五一五號案件偵查
        及審理中亦供承大和中醫診所診療紀錄上之部分筆跡為伊所書（見上開偵查
        卷第三０七頁背面、同上八十四年偵字第一○五二○號偵查卷影本第四頁背
        面、一八頁背面），且病患曾福清亦指稱許溪乃為幫他看診之醫師（見上開
        偵查卷第三一六頁；同上八十四年偵字第一○五二○號偵查卷影本第一四頁
        ）。又證人許溪違因反醫師法部分亦經本院於八十八年二月十九日，以八十
        六年上訴字第一五一五號刑事判決判處有期徒刑一年二月確定，此有上開判
        決書在卷可稽，由此可見大和中醫診所亦有僱用密醫許溪從事診療工作至明
        。
（二）、查被告壬○○於八十四年八月二十三日在法務部調查局北部機動組調查時供
        稱：「約在八十三年初，有一次許溪直接到我處所，將一萬元現金放置在信
        封內，當面交給我，我原先拒辭不收，但許溪表示奉老闆之命要我一定收下
        ，我在無法拒絕下，只有勉強收下，此後許溪每月均會在我處所，交一萬元
        給我本人收下迄今，．．．我印象中自八十三年初至八十四年七月，都有按
        月送我」（見偵字第七七六一號偵查卷第七頁、八頁）；嗣同日於檢察官偵
        查時供稱：「八十三年三、四月開始，一個月一次，每次一萬元是許溪本人
        拿到我家去」（見偵字第七七六一號卷第二十一頁背面）。證人許溪於調查
        時亦指稱「從我八十三年三月到診所工作即有這筆費用支出，但我印象中剛
        開始不是我去送的，而後則由我親自將一萬元現金送到壬○○住處交給他本
        人親收」等語（同上第七七六一號偵查卷第十五頁背面）；被告戊○○亦稱
        「許溪曾告訴我大和診所每月均有依行規致贈一萬元款項給壬○○」（見偵
        字第七五四０號卷第一八八頁背面）。證人許溪嗣改稱未交付金錢予壬○○
        ，與前開證詞顯相矛盾，應屬迴護之詞，不足採信。故大和中醫診所計交付
        十七萬元予被告壬○○。另被告戊○○於原審法院審理時亦坦承於八十二年
        間代「大和中醫診所」交付價額一萬元禮盒予被告壬○○，有「大和中醫診
        所」八十二年六月十四日帳冊記載「端午節贈品，託陳淮陳先生（即被告戊○○之筆名）購買，一ＯＯＯＯ元」附卷可證（原審卷第二五○頁背面）。
        惟被告壬○○堅稱不知該禮盒為朱仁傑所送，被告戊○○亦稱該禮盒係以其
        個人名義致贈，此外復查無其他積極事證足資證明被告壬○○知悉被告戊○○受朱仁傑之託代送該禮盒，是被告壬○○上開所辯，尚堪採信。
（三）、按收受賄賂罪，以他人有行求賄賂之事實為前提，若他人所交付之物或不正
        利益並非基於行賄之意思，即非賄賂，自無收受賄賂之可言。故賄賂之不法
        報酬必須與公務員之職務行為或違背職務行為具有一定之對價關係，即須有
        以賄賂或不正利益以買通公務員，使對於職務上行為或違背職務之行為踐履
        賄求對象之特定行為，苟非關於此賄求對象之特定行為之報酬，即不得謂為
        賄賂（最高法院八十六年台上字第二六０四號判決參照）。查上開大和中醫
        診所從未遭人檢舉有密醫執業或違規廣告，桃園縣政府衛生局亦無任何查辦
        資料，此業據證人即桃園縣政府衛生局人員辛○○證述明確（本院前審八十
        八年度上更
        桃園縣政府衛生局函詢大和中醫診所查察資料亦毫無所獲，是無任何積極證
        據足以證明被告壬○○知悉大和中醫診所之內情。被告壬○○固收受大和中
        醫診所十七萬元及被告戊○○代送之禮盒，惟既無證據顯示被告壬○○知悉
        大和中醫診所有僱用密醫或其他違規情事，即難認上開款項及禮盒與被告壬○○之任何職務行為或違背職務行為有相當之對價關係。揆諸前揭說明，自
        不得逕以賄賂罪責相繩。
（四）、綜上調查，被告戊○○代大和中醫診所致送禮盒、被告壬○○收受現金十七
        萬元及禮盒行為，均與行賄罪及違背職務行為收受賄賂罪之構成要件有間，
        此部分自屬不能證明被告戊○○、壬○○犯罪。惟公訴人認該部分與前開論
        罪科刑部分為連續犯之裁判上一罪關係，故不另為無罪之諭知，附此敘明。
據上論斷，應依刑事訴訟法第三百六十九條第一項前段、第三百六十四條、第二百九
十九條第一項前段、第三百條，修正前貪污治罪條例第二條、第四條第一項第五款、
第十條第二項、第一項、第八條、第十條第三項後段、第九條、第十六條、刑法第十
一條前段、第二條第一項但書、第二十八條、第五十六條、第三十七條第二項，判決
如主文。
本案經檢察官周志榮到庭執行職務。
中      華      民      國    九十二    年      五      月     十六     日
                              臺灣高等法院刑事第二十三庭
                                  審判長法  官  黃  瑞  華
                                        法  官  宋      祺
                                        法  官  陳  坤  地
右正本證明與原本無異。
如不服本判決，應於收受送達後十日內向本院提出上訴書狀，其未敘述上訴之理由者
並得於提起上訴後十日內向本院補提理由書（均須按他造當事人之人數附繕本）。
                                        書記官  陳  建  邦
中      華      民      國    九十二    年      六      月      二      日
附表一：所得財物賄款新台幣柒萬元。
附表二：禮盒
               交付財物             支出日期             價額(新臺幣)
       （一）、 禮盒(酒或茶葉)       ．１．           柒仟伍佰元
       （二）、 禮盒(酒或茶葉)       ．５．           壹萬壹仟貳佰元


司法院資訊處製作；財團法人民間司法改革基金會備份。
